【裁判字號】    95,台上,331
【裁判日期】    950224
【裁判案由】    損害賠償
【裁判全文】
最高法院民事判決              九十五年度台上字第三三一號
    上  訴  人  丙○○
                        號
    訴訟代理人  朱慧真律師
    被 上訴 人  甲○○
                        城巷2.
                乙○○
    上 列一 人
    訴訟代理人  徐曉萍律師
上列當事人間請求損害賠償事件，上訴人對於中華民國九十三年
八月十七日台灣高等法院台中分院判決（九十三年度重訴字第六
號），提起上訴，本院判決如下：
    主  文
原判決關於命上訴人給付及該訴訟費用部分廢棄，發回台灣高等
法院台中分院。
    理  由
本件被上訴人主張：上訴人未領有自小貨車駕駛執照，於民國九
十一年一月十日晚上八時十五分許駕駛車牌Ｍ五－五○二九號自
小貨車，由彰化縣竹塘鄉○○村○○路○段四五號其堆放洋菇之
倉庫，倒車至該倉庫前十五公尺處，疏未注意顯示倒車燈光或手
勢，謹慎緩慢後倒，亦未注意車後有機車駛至即貿然倒車，適被
上訴人甲○○駕駛車牌ＮＰＯ－二五六號重機車附載被上訴人乙
○○由左後駛至（林車自竹塘駛往二林，即自南往北），遭上訴
人所駕該貨車左後角撞及，致伊二人人車倒地，甲○○受全身多
處擦傷（雙肘、左髖、左膝），乙○○受有左側遠端脛骨、腓骨
、距骨粉碎性開放性骨折併神經、血管、肌腱斷裂（術後合併創
傷性關節炎）之傷害等情，依民法第一百八十四條、第一百九十
一條之二、第一百九十三條及第一百九十五條之規定，求為命上
訴人給付甲○○、乙○○新台幣（下同）依次二十三萬八千九百
四十元、三百六十一萬三千七百八十六元及均加付法定遲延利息
之判決（關於甲○○、乙○○之請求依序超過八萬三千八百六十
一元、二百七十六萬零七百五十三元均本息部分，業經原審駁回
，未據其二人聲明不服，已告確定）。
上訴人則以：伊並無開車肇禍之事，且伊未曾開過自小貨車。至
被上訴人所稱車禍時間，伊正在廚房煮菜等語，資為抗辯。
原審以：被上訴人主張之事實，業據提出診斷書、服務證明書、
醫療費用收據及殘廢證明書等件為證。甲○○於車禍發生後不久
即約三十分許即指上訴人係駕駛自小貨車倒車肇事者，此經證人
陳文祥警員證陳，且據上訴人所舉證人郭倉呈另於刑案證稱：伊
聽到車禍碰撞聲時跑出去看到上訴人從她貨車駕駛座下來，並要
伊去看被撞到之小姐有沒事等語屬實。況警員獲報前往上訴人停
放小貨車之倉庫處察看，與甲○○所陳該貨車之特徵（即後車斗
三面板面俗稱車柄均放下）相符，發現該貨車引擎尚屬溫熱，亦
據陳文祥證述，堪認該貨車肇事時係上訴人駕駛。乙○○所受傷
勢從Ｘ光片看其粉碎性骨折係比較大之外力撞擊所致，經證人即
負責林淑姿傷疾之財團法人彰化基督教醫院（下稱彰基醫院）骨
科醫師胡仲行證實，可見上開車禍確受外力撞擊肇致，上訴人辯
述甲○○駕車不慎滑倒所致，自非可取。再刑事庭勘驗現場比對
二車，發現該貨車在肇事地點可如甲○○所述倒車情節行駛（即
甲○○所陳該貨車肇事時行駛洞線係可呈現），且該貨車所放下
後檔板左後處下緣離地高度與乙○○坐於該機車後座腳踝（即受
創最嚴重處）離地高度相近，有勘驗筆錄及照片可證，與被上訴
人指係受該貨車左後角處所撞相符，足認該貨車係撞及被上訴人
人車之車輛，而彰化縣警察局刑警隊鑑定人員經現場勘驗比對後
，亦認該貨車可能「後擋板下緣撞擊乙○○左腳踝」，有該局報
告可參。上訴人所辯伊未駕車肇事及未倒車撞傷人，均不足採。
甲○○因車禍全身多處擦傷，僅門診一次，傷勢不嚴重，其受驚
嚇而恐懼，又因後載之乙○○傷勢嚴重而感愧疚自所難免，審酌
其專科學校畢業，在訴外人庭輝企業股份有限公司服務，月薪二
萬八千二百元，而上訴人雖稱由乃女扶養、無收入，然上訴人名
下有田地兩筆、汽車一輛，認甲○○請求非財產上之損害以八萬
元為當。該機車受損修護費用一萬九千二百元部分，該機車自購
買至車禍受損時止已使用三年二個月，扣除折舊後之損害額為三
千八百六十一元，甲○○得請求其毀損所減少之價額。以上，合
計八萬三千八百六十一元。乙○○因車禍傷勢嚴重，受有左側遠
端脛骨、腓骨、距骨粉碎性開放性骨折，併神經、血管、肌腱斷
裂，左足踝幾近截斷，合併感染，前後在彰基醫院住院五次共七
十五天，醫療費用除健保給付外自行負擔十一萬一千四百六十一
元，有該醫院九十三年四月二十八日函附門診收據可憑，其得請
求上訴人賠償。乙○○受傷前在訴外人聚隆纖維股份有限公司上
班，月薪一萬九千七百四十四元，有該公司請假及薪資證明為憑
，乙○○自當日受傷迄今需坐輪椅，二年內不能工作，至九十三
年三月十六日仍在彰基醫院追蹤治療，生活起居均需仰賴家人日
夜照顧，其得請求二年內不能工作之損失共計四十七萬三千八百
五十六元。乙○○因左腳下肢骨折、神經、血管、肌腱斷裂，足
踝被截斷，有部分無法治療，符合勞工保險條例障害項目第一三
七條給付等級第九級。乙○○主張依該等級之勞工保險給付標準
，請求每月減少薪資百分之二十八計算之勞動能力損失，自第三
年起至六十歲退休止共計三十四年之損失，惟上開標準僅為勞工
保險條例為勞工保險給付之參考。至乙○○之勞動能力減少多少
，需視其專長及工作內容來考量，無法單純依據傷害程度作判定
。查乙○○仍不能久站，自影響其勞動力，雖其工作非完全站立
，但其不便所生損害，不言可喻，參酌上開勞工保險條例給付標
準及彰基醫院覆函並乙○○工作種類、目前回復狀況綜合判斷，
認其減少勞動能力為四分之一，依此標準，以其現在月薪、可工
作年數，依霍夫曼計算法扣除中間利息後，應准其此部分請求一
百十九萬五千四百三十六元。乙○○受傷後左側癱瘓無法行動，
自九十一年一月十日起至同年十二月一日住院及門診治療期間共
三百二十五日，均由其母看護照顧，看護費用每日二千元，共六
十五萬元；此期間往返醫院均需坐計程車，支出車資三萬五千元
；另在彰基醫院支出特別看護（救護車上隨車看護）一千五百元
、救護車費三千零八十元，有計程車費、代收轉付及救護車費等
收據為證。乙○○住院及門診期間需賴他人看護，自受有相當看
護費之損害，得向上訴人請求全數賠償。又計程車費為乙○○往
返醫院門診所需交通工具，上訴人抗辯其中九十一年四月二十七
日、五月十四日、六月四日、六月十八日、十月十五日、十一月
十八日、十二月十二日之車資為不實而否認其必需，然未舉證證
明其何以不實，自不足取。乙○○為專科學校肄業，現年二十五
歲、未婚，受此重創已成殘廢，行動不便，歷經五次手術，骨頭
須鋼板固定，至今仍賴輪椅，不能隨意走動，下肢一關節已喪失
機能不能久站，不僅影響行動，且爾後婚姻將受極大障礙，尤其
術後痛苦，久病無法痊癒，創痛至鉅，其請求非財產上之損害一
百萬元，斟酌兩造教育程度、經濟狀況、社會地位等各種情狀，
認屬適當。以上，合計二百七十八萬零七百五十三元。至上訴人
辯以本件車禍責任係在甲○○，彼於十五公尺前已看到伊在倒車
，且速度很快，竟不為因應而自行滑倒云云，其所稱甲○○自行
滑倒，已不足採，雖甲○○在十五公尺前看到上訴人倒車，但上
訴人倒車係在對面路邊，以甲○○行進方向本不相干，自無法預
料上訴人倒車竟逾中線而進入反向之車道內（參刑案勘驗筆錄及
現場圖）占用甲○○之前進車道，甲○○為因應已閃避至道路邊
緣無法再閃避，始被撞而機車倒入路邊溝中，足見車禍責任完全
在於上訴人倒車不當，甲○○並無過失，自無過失相抵問題。綜
上，甲○○、乙○○之請求，於上開合計金額及均自訴狀繕本送
達翌日即九十二年七月十六日起算之法定遲延利息，應予准許等
詞，為其判斷之基礎。
按私文書之真正，如他造當事人有爭執者，則舉證人應負證其真
正之責。查上訴人抗辯乙○○所請求計程車費其中九十一年四月
二十七日、五月十四日、六月四日、六月十八日、十月十五日、
十一月十八日、十二月十二日之車資為不實，否認該車資收據之
真正，並於附件自書標明看診日期供核（見原審卷一○四至一○
七頁），復有乙○○提出之門診收據及車資收據影本暨彰基醫院
九十三年六月十五日出具診斷書上所載治療共三十七次之日期可
資查對。原審未命乙○○證明該車資收據真正，即謂上訴人未舉
證證明其何以不實云云，而為不利上訴人之認定，難謂無舉證責
任分配錯誤之違法。次查卷附台灣高等法院台中分院九十二年度
交上易字第一一五三號刑事判決理由欄記載：「乙○○傷勢雖不
輕，但其坦承目前仍在復健中，且能行走、上下樓梯，只是不能
走太久，動作慢，並未至截肢，可見乙○○之傷勢藉由復健已緩
步進展中，應未達機能全部毀敗之重傷害程度」，乙○○謂其所
受傷害已成殘疾，似非事實；乙○○所從事之工作係手部工作，
非足部工作，其經復健後應可正常行走，其因本件車禍所受之傷
勢於其工作能力之影響之程度究為若干，尚滋疑義，有待澄清。
參以彰基醫院九十三年四月二十八日函僅載：「乙○○之傷勢有
部分無法治療，符合勞工保險條例障害項目第一三七條：一下肢
三大關節中，有一大關節喪失機能者，給付等級為第九級。減少
工作能力需視其專長及工作內容來考量，無法單純依據傷害程度
作判定」（見原審卷七、三三至三四、六九、七七至七八、一○
三至一○四頁），則乙○○上開傷勢是否因一下肢三大關節中有
一大關節喪失機能致其受有迄至六十歲退休止計三十四年勞動能
力之減少，及損失程度究為若干？乙○○之傷勢藉由復健已否緩
解漸癒及有無影響工作能力？均屬不明。原審未遑詳查，遽就乙
○○可工作年數認其減少勞動能力為四分之一，而為不利上訴人
之判決，尚嫌速斷。又查上訴人辯稱：甲○○駕車已發現上訴人
倒車，疏未注意車前狀況、未作停車適當處置，且車速過快致滑
倒，車入水溝肇禍，與有過失等語（見原審卷七七、一○○、一
○二頁），而甲○○在十五公尺前已看到上訴人倒車一節，為甲
○○所自認，茍甲○○注意車前狀況，似即可發現上訴人逾車道
中線，進入反向車道內倒車，而為減速及停車或閃避，當不至於
撞及上訴人之小貨車肇事，準此而言，終至發生本件車禍，似可
認定甲○○當時開車漫不經心，未注意車前狀況，有以致之，其
於本件車禍之發生與有過失。乃原審為相反之論斷，認本件無過
失相抵之問題云云，自有可議。上訴論旨，指摘原判決關於其敗
訴部分為不當，求予廢棄，非無理由。
據上論結，本件上訴為有理由。依民事訴訟法第四百七十七條第
一項、第四百七十八條第二項，判決如主文。
中    華    民    國  九十五  年    二    月  二十四  日
                      最高法院民事第三庭
                          審判長法官  吳  正  一
                                法官  劉  福  聲
                                法官  黃  義  豐
                                法官  簡  清  忠
                                法官  王  仁  貴
      本件正本證明與原本無異
                                      書  記  官
中    華    民    國  九十五  年    三    月    九    日
                                                    ｍ


司法院資訊處製作；財團法人民間司法改革基金會備份。
